【裁判字號】    97,上易,831
【裁判日期】    971127
【裁判案由】    竊佔
【裁判全文】
臺灣高等法院高雄分院刑事判決         97年度上易字第831號
上  訴  人  臺灣高雄地方法院檢察署檢察官
被      告  乙○○
            甲○○
            丙○○
上列上訴人因被告等竊佔案件，不服臺灣高雄地方法院97年度易
字第622 號中華民國97年8 月21日第一審判決（起訴案號：臺灣
高雄地方法院檢察署96年度偵字第29560 號），提起上訴，本院
判決如下：
     主  文
上訴駁回。
     理  由
一、公訴意旨略以：被告乙○○、甲○○、丙○○3 人原經營小
    紅龍托兒所，於民國92年8 月25日由被告乙○○與丁○○簽
    訂房屋租賃契約（下稱系爭租約），承租門牌號碼高雄市○○區○○路1083號之建物及其上坐落之基地（該基地係屬高
    雄市鼓山區○○○ ○段第2188號土地之一部分），約定租期
    自92年8 月26日起至97年8 月25日止，租金每月新臺幣（下
    同）15萬元，雙方並在契約書之特別約定事項第3 項明訂，
    承租人不得在週圍現有空地（下稱系爭空地）部分建築房屋
    或添設其他工作物。詎被告乙○○、甲○○、丙○○自95年
    5 月起，未經丁○○及其他土地共有人之同意，共同意圖為
    自己不法之利益，擅自在該租賃房屋之週圍空地增建鐵架屋
    、搭建販售咖啡露天平台、廣告鋼架及攤位，佔用丁○○及
    其他土地共有人所有之高雄市○○區○○段8 小段2188地號
    土地（下稱系爭土地）達323.5 平方公尺。因認被告3 人共
    同涉犯刑法第320 條第2 項之竊佔罪嫌。
二、按「犯罪事實應依證據認定之，無證據不得認定犯罪事實」
    、「不能證明被告犯罪者，應諭知無罪之判決」，刑事訴訟
    法第154 條第2 項、第301 條第1 項分別定有明文。次按刑
    法第320 條第2 項「竊佔他人之不動產」之竊佔2 字，指在
    他人不知之間占有他人之不動產而言（最高法院24年度總會
    決議參照）。復按侵占罪以自己原已持有他人之物為前提，
    竊佔罪則以他人之物原不在自己持有中，其持有純由於犯罪
    之結果而來，兩罪之構成要件相異，決非可同時成立（最高
    法院31年上字第1038號判例意旨參照）。申言之，刑法上之
    竊佔罪，須意圖為自已或第三人不法之利益，對於自己非支
    配使用之他人不動產，未經該不動產所有人或使用人之同意
    ，而予以竊佔為其成立要件，若行為人因誤信該不動產其仍
    有法律上之原因而佔用之，即欠缺意思要件，縱其結果，不
    免有民事上之無權占有行為，要難構成竊佔之罪。
三、公訴人認被告3 人涉有上開罪嫌，係以證人丁○○與謝黃錦
    美之證述、原審所屬民間公證人黃庭和事務所92年度雄院民
    公庭字第00470 號公證書及房屋租賃契約書、高雄市○○區
    ○○段2 小段2188地號地段圖、高雄市政府地政處鹽埕地政
    事務所91鹽狀字第000578號土地所有權狀、81鹽建字第2035
    49號建物所有權及高雄市政府工務局（81）高市工建築使字
    第315 號使用執照暨土地謄本、高雄市政府工務局96年8 月
    23日高市工務建字第096A001878號函、高雄市政府地政處鹽
    埕地政事務所96年11月7 日土地複丈成果圖，被告丙○○與
    林金墩之房屋租賃契約書、租賃物現場情形勘驗照片、租賃
    物增建及使用現況照片等為主要論斷之依據。訊據被告3 人
    均堅決否認有何竊佔之犯行，被告汪威妍辯稱：這件事我不
    知情，我只是出面為契約承租人等語；被告甲○○辯稱：增
    建部分我沒有參與，是丙○○僱工處理，丙○○有提到房東
    同意這樣做等語；被告丙○○辯稱：附圖甲-B的部分，是92
    年間僱工興建的，有口頭跟謝黃錦美報告過，廣告鋼架是95
    年間加蓋的，這部分有取得房東的同意書，另攤販部分，是
    95年12月間設立，是謝黃錦美提議我做的等語。經查：
  (一)被告乙○○於上揭時地擔任系爭租約之承租人，向丁○○承
    租座落系爭土地上之系爭建物，該系爭土地上除系爭建物外
    ，另有增建鐵架屋、搭建販售咖啡露天平台、廣告鋼架及攤
    位等情，業據被告3 人自陳在卷，並有證人丁○○、謝黃錦
    美2 人之證述及系爭租約、系爭土地地段圖、土地所有權狀
    、土地複丈成果圖及系爭土地現況使用照片附卷可參，堪認
    上情屬實。
  (二)被告汪威妍固為系爭租約承租名義人，但被告丙○○、甲○○均一再陳稱被告乙○○僅出面擔任人頭，以其名義簽約是
    為了節稅等語，此依證人丁○○於偵查中證稱與被告間之租
    約糾紛及事物之處理是謝黃錦美比較清楚，出租時即知悉是
    丙○○使用等語；證人謝黃錦美於偵查中證稱租金是丙○○
    拿給我的等語（見偵查卷第12頁），可見被告乙○○雖為具
    名承租之人，但除契約上具名並前往法院公證外，關於系爭
    租約之履行、糾紛之起因及與告訴人交涉處理等過程，均無
    實際參與。而基於避稅、餽贈、隱私、便利或其他不同動機
    ，租賃契約名義人與實際承租使用者常為不同之人，可謂一
    般社會常態，從而被告乙○○被訴與被告甲○○、丙○○涉
    有共同竊佔之犯行，僅憑藉其為系爭租約承租名義人之證據
    ，即嫌不足。至被告丙○○確為系爭租約實際承租之人一情
    ，則堪認定。
  (三)依證人丁○○、謝黃錦美之指證，被告3 人均未經其等同意
    ，擅自在系爭空地增建鐵架屋、搭建販售咖啡露天平台、廣
    告鋼架及攤位，系爭租約係以系爭建物為租賃標的物等語（
    見原審卷第49、52頁）；並執系爭租約特別約定事項第3 項
    明訂「租賃物之週圍現有空地部分，乙方不得建築房屋或添
    設其他工作物」等詞為其佐證。惟觀之卷附系爭土地複丈成
    果圖及系爭建物登記謄本顯示，系爭土地緊鄰南屏路與裕誠
    路交岔路口，面積1,336 平方公尺，系爭建物則坐落該土地
    近中央內側，佔地561 平方公尺，鄰近道路兩側留有狹長之
    空地，可知系爭建物並非緊鄰道路，須使用系爭土地其他空
    地，始得對外交通聯絡。再者，被告丙○○承租系爭建物係
    為經營托兒所之用，然依系爭建物登記謄本記載，該建物係
    一樓鋼造建築，可使用面積有限，復依高雄市托兒機構設置
    標準與設立自治條例第7 條之規定，托兒所設置原則每人必
    須有至少2 平方公尺之室外活動面積。則被告丙○○如確知
    不得使用系爭空地，出入困難，使用不便，甚至有違規營業
    之虞，衡情當無簽約承租系爭建物之可能。且承租房屋除坐
    落之基地外，尚有附連圍繞之土地，除有特別禁止之約定，
    自以允許承租人使用為常態。何況系爭租約特別約定事項第
    3 項係載稱「對週圍現有空地部分，乙方不得建築房屋或添
    設其他工作物」，顯然僅係對該附連週圍空地「使用方式」
    之限制，而非完全禁止被告使用。此對照系爭租約特別約定
    事項第20項明訂「房屋外樹木由承租方自行處理」等詞，益
    徵丁○○、謝黃錦美出租系爭建物時，並未有禁止被告「使
    用」系爭空地之情，可以認定。是被告丙○○、甲○○辯稱
    其等認知上係可以使用系爭空地，且經出租人同意等語，堪
    予採信。
  (四)被告丙○○辯稱廣告鋼架是95年間加蓋，有取得房東的同意
    一情，業經提出招牌廣告及樹立廣告設置處所使用權同意書
    附卷為憑（見偵查卷第53頁），其上有丁○○本人簽名用印
    ，此部分自難認有何意圖自己不法利益之竊佔犯行。至其他
    增建鐵架屋、露天平台、攤位等部分，被告丙○○雖堅稱係
    謝黃錦美口頭同意或甚至提議其搭建，但謝黃錦美自始否認
    其情，則未有相當之佐證。惟依上說明，本件既應認為被告
    丙○○係經出租人同意使用系爭空地，則該空地自屬被告所
    得支配使用，僅使用方式受到限制而已。準此，即使被告丙○○未經同意而另搭建鐵架屋、露天平台及攤位，亦僅屬違
    反使用方式之限制，為民事上違約之糾紛，而非對他人支配
    使用之不動產予以竊佔，與竊佔之構成要件尚屬有間。
  (五)綜上所述，本件被告3 人被訴共同涉犯竊佔之罪嫌，被告乙○○僅為具名簽約之人，尚乏證據證明系爭租約之相關內容
    及處理經過均知悉其情。另被告丙○○、甲○○於系爭空地
    增建廣告鋼架係經丁○○同意，並非竊佔，其他增建部分則
    不能證明該行為構成竊佔或主觀上具有竊佔之犯意。綜上所
    述，被告3 人所辯上情應堪採信。此外，復查無其他確切之
    證據足證被告3 人有公訴人所指之犯行，依上開判例意旨，
    應認不能證明被告3 人犯罪，則原審所為被告3 人無罪之諭
    知，尚無不當，公訴人上訴意旨，仍執：被告等人逾越承租
    範圍佔用土地，印有竊佔不法之意圖甚明等詞，指摘原判決
    不當，經核難認有理由，應予駁回。
據上論斷，應依刑事訴訟法第368條，判決如主文。
本案經檢察官王登榮到庭執行職務。
中    華    民    國    97    年    11    月    27    日
                  刑事第九庭    審判長法  官  莊秋桃
                                      法  官  范惠瑩
                                      法  官  謝宏宗
以上正本證明與原本無異。
本件判決不得上訴。
中    華    民    國    97    年    11    月    28    日
                                      書記官  熊惠津
                                                      Ｆ


司法院資訊處製作；財團法人民間司法改革基金會備份。
